【裁判字號】    92,重上更(四),154
【裁判日期】    921112
【裁判案由】    偽造文書等
【裁判全文】
臺灣高等法院臺中分院刑事判決              九十二年度重上更(四)字第一五四號
    上  訴  人
    即  被  告  丙○○
    選任辯護人  巫維仁
    上  訴  人
    即  被  告  乙○○
    選任辯護人  林開福
右上訴人等因偽造文書案件，不服臺灣南投地方法院中華民國八十五年十一月二十二
日第一審判決（民國八十五年度訴字第一七號，起訴案號：臺灣南投地方法院檢察署
民國八十四年度偵字第二二四號、第一一二九號、第一一九六號、第二一六七號、第
二二二六號、第二三五二號、第四八五六號），提起上訴，經判決後由最高法院第四
次發回更審，本院判決如左：
    主      文
原判決關於乙○○部分暨丙○○行使偽造公文書部分均撤銷。
丙○○、乙○○共同行使偽造公文書，足以生損害於公眾及他人，各處有期徒刑壹年
陸月。
    事      實
一、丙○○於民國（下同）八十二年十一月間欲以其不知情之妻楊彩蓮（經本院前審
    判決無罪確定）名義，向湯學傳、王太義購買坐落南投縣埔里鎮○○段九二三之
    三四號及同鎮○○○段一八五之二五八號農地，因楊彩蓮不具自耕農身分，無從
    提出農地承受人自耕能力證明書（以下簡稱自耕能力證明書）用以申辦土地增值
    稅免稅證明書及辦理上開農地所有權移轉登記手續，丙○○竟與為其辦理上開所
    有權移轉登記之代書乙○○，基於行使偽造公文書、行使使公務員登載不實文書
    之犯意聯絡：
    (1)、先推由乙○○將其因業務上所持有，原係受託為案外人廖玉海於八十二年十
        月三十日，因繼承坐落同鎮○○○段五六之五○號、同鎮○○○段二三四之
        二一二號及同段二三四之三○九號三筆土地而向埔里鎮公所申請，由埔里鎮
        公所於八十二年十一月十八日核發之埔鎮農字第二六三七九號自耕能力證明
        書之公文書，予以影印後在南投縣埔里鎮○○路一一五號，以立可白修正液
        加以塗改偽造成「茲證明楊彩蓮具有自耕能力，其承受後列標示農地，經審
        查認定確能自任耕作屬實，農地標示為埔里鎮○○段九二三之三四號，旱，
        面積一‧二一二九公頃全部」內容後再予影印，並持該偽造之自耕能力證明
        書影本於八十二年十二月二日，向南投縣稅捐稽徵處埔里分處申請免稅證明
        ，致該處不知情之承辦人員陷於錯誤，而發給土地增值稅免稅證明書，再持
        該土地增值稅免稅證明書向地政事務所辦理上開土地所有權移轉登記。
    (2)、又丙○○及乙○○二人均非公務員，其等繼而為取得農地所有權移轉登記所
        不可或缺之自耕能力證明書原本，圖以不知情之楊彩蓮名義順利取得上開南
        投縣埔里鎮○○段九二三之三四號、南投縣埔里鎮○○○段一八五之二五八
        號農地之所有權，竟推由乙○○勾結就公務員登載不實文書有犯意聯絡時任
        南投縣埔里鎮公所農業課長之林松村（偽造文書部分由檢察官移送本院另案
        合併審理），由林松村明知原為黃明源所承辦並由其審核之案外人張余燕以
        其現有耕地埔里鎮○○段二六八之二號農地，於八十二年十二月十五日申請
        埔里鎮公所核發自耕能力證明書（收文號為第二六五四四號），該所本應於
        八十二年十二月二十日核發埔鎮農字第二六五四四號之自耕能力證明書予張
        余燕，林松村明知楊彩蓮不具核發自耕能力證明書之資格，竟不將自耕能力
        證明書核發予張余燕，而在其職掌核發之自耕能力證明書，另填載「茲證明
        楊彩蓮具有自耕能力，其承受後列標示農地，經審查認定確能自任耕作屬實
        ，農地標示為埔里鎮○○段九九九之二七號，田，面樍○‧○六八四公頃全
        部；同鎮○○段九二三之三四號，旱，面積一‧二一二九公頃全部；同鎮○
        ○○段一八五之二五八號，旱，面積一‧一○六五公頃全部」，並盜蓋埔里
        鎮公所公印及鎮長蔡和憲之印章以完成此不實自耕能力證明書原本，再交付
        予乙○○。乙○○嗣於八十三年三月十五日持前開埔鎮農字第二六五四四號
        自耕能力證明書，以楊彩蓮名義向埔里地政事務所申請上開大湳段九二三之
        三四號及小埔社段一八五之二五八號農地二筆之買賣移轉登記，使該地政事
        務所之該管公務員陷於錯誤，依其申請，將系爭所有權移轉登載於土地登記
        簿上，且於同年月十八日登記完畢。丙○○以楊彩蓮名義取得上開土地之所
        有權後，明知其前開登記取得之農地係非法取得，亦即其妻楊彩蓮非自耕農
        ，竟於八十三年五月十日持前開登記其所有之大湳段九二三之三四號旱地之
        所有權狀，向埔里鎮戶政事務所申請將楊彩蓮職業變更為「自耕農」，使該
        戶政機關之該管公務員陷於錯誤，依其申請將前述「自耕農」之不實事項登
        載於戶籍登記簿之職業欄內。又丙○○基於行使使公務員登載不實文書之概
        括犯意，先後於八十三年三月二十二日、同年七月八日再以其之前非法取得
        之戶籍職業欄「自耕農」之記載，以及其配偶楊彩蓮上揭以公務員登載不實
        之自耕能力證明書而移轉登記完成之大湳段九二三之三四號農地等不實資料
        ，依據（八十一年十一月二日台內地字第八三一四二六五號函修正）自耕能
        力證明書之申請及核發注意事項第五條第二項第一款、第六條第一項第三款
        規定，向埔里鎮公所申請自耕能力證明書二紙，而向不知情之賴文雄、彭芳
        雄買受坐落埔里鎮○○段一一七二號、一一七三號、一一七三之一號及一一
        七四號農地，以及同鎮○○段一之四號、一之五號、一之一三號、一之三四
        號、一之四號及一之二○五號農地。上開所為足以生損害於南投縣埔里鎮公
        所對於自耕能力證明書核發之正確性、南投縣稅捐稽徵處埔里分處核發土地
        增值稅免稅證明書之正確性、地政機關對於所有權移轉登記之正確性、戶政
        機關職業登載之正確性、廖玉海有被誤認偽造公文書致遭刑事訴追之危險、
        張余燕取得自耕能力證明書之時效。
二、案經南投縣稅捐稽徵處函送、甲○○告發暨由臺灣南投地方法院檢察署檢察官自
    動檢舉偵查起訴。
    理      由
一、訊據上訴人即被告告丙○○對於委託被告乙○○辦理向湯學傳、王太義購買之上
    開土地一節坦認不諱，但否認有行使偽造公文書等犯行，辯稱：伊確實在從事農
    耕，係自耕農，辦理土地移轉登記時代書只是要伊提供資料，伊並未串通代書去
    偽造自耕能力證明書。伊到法院才知道有此事云云；另訊之被告乙○○對於將廖
    玉海之上開自耕能力證明書以上開方式加以偽造之事實坦承不諱，但否認就上訴
    人即被告（下稱被告）楊彩蓮具有埔里鎮○○段九九九之二七、同鎮○○段九二
    三之三四及同鎮○○○段一八五之二五八號土地自耕能力證明書，與林松村有所
    勾結，辯稱：伊有申請此部分之自耕能力證明書，發下來就是如此。另因土地出
    賣人湯學傳說急需用錢，為了節省時間，才使用不實在的自耕能力證明書去稅捐
    處申請土地增值稅免稅證明云云。被告丙○○之辯護人為其辯護稱：埔里鎮○○
    段第一一七二、一一七三、一一七三之一及一一七四號四筆土地，於八十年九月
    十日移轉所有權給案外人賴文雄。依八十二年間法令，丙○○倘要申請自耕能力
    證明書，因喪失上農地未逾五年，根本不用不法方法，只要提出上開喪失農地的
    權狀或謄本，就可申請到手。而丙○○之配偶楊彩蓮亦因配偶之農地喪失未逾五
    年，同樣可以申請自耕能力證明書。乙○○持有二六三七九號自耕能力證明書，
    丙○○不知情。乙○○如何用該紙自耕能力證明書塗改、偽造，使用申請免說及
    辦理移轉登記，都未告知蘇瑞。第二張二六五四四號自耕能力證明書，是案外人
    張余燕所申請。竟與乙○○代楊彩蓮言請之自耕能力證明書同號。丙○○沒有經
    手，也未接觸到此申請案。丙○○係從報紙上得知。上開二紙自耕能力證明書之
    農地，倘若用喪失農地未逾五年的條件去申請，原可依法正當取得，不必偽造或
    違法舞舞弊。被告丙○○花錢請代書乙○○辦移轉登記，斷無支付代書費要代書
    違法辦事之動機。檢察官就乙○○與丙○○二人塗改二六三七九號自耕能證明書
    部分，如何為犯意聯絡、行為分擔；就乙○○與林松村二人如何而為勾結偽造二
    六五四四號自耕能證明書部分，應請檢察官提出積極證據證明。如檢察官無法證
    明，應依法為無罪之諭知云云。被告乙○○之辯護人為乙○○辯護稱：二六五四
    四號自耕能力證明書係被告乙○○依程序申請，並由林松村依法核發，無偽造公
    文書之犯行，其後持用該自耕能力證明書，亦不當於行使偽造公文書之構成要件
    。次按當時鎮公所核自耕能力之標準，即現行自耕能力證明書之申請及核發注意
    事項第六點第一項第三款及第八點第一項第三款之規定：「申請人喪失所有農地
    ，申請核發自耕能力證明書時，如其喪失農地在一年以上未滿三年者，亦得以該
    喪失之原耕農地申請之。」「申請人以其配偶喪失原耕農地申請核發時，亦可比
    照本人喪失原耕農地之規定核發」等情，復經內政部八十二年六月九日台（八二
    ）內地字第八二○七四六六號函示，並有南投縣政府八十二年七月二十四日八二
    投府地權字第九四二九四號函各鄉鎮公所（見本院上訴審卷第一九三、一九四頁
    ）在案。申請人楊彩蓮之夫丙○○自六十九年十一月十日起至八十年九月十日共
    擁有埔里鎮○○段一一七二、一一七三、一一七三─一及一一七四號四筆土地。
    上開土地係丙○○於八十年九月十日信託讓與賴文雄，丙○○仍耕作，俟於八十
    三年四月過戶回來等情，亦證證人賴文雄於偵查中供明。本件第二六五四四號自
    耕能力證明之申請人楊彩蓮，亦可前開法令取得自耕能力證明書，無庸疑義。是
    本件楊彩蓮依其夫所有上開四筆農地其中之埔里鎮○○段一一七三地號或於信託
    讓與喪失未滿三年內之八十二年十二月申請自耕能力證，於法均屬有據。林松村
    於其職權以自己名義核發，自屬有權制作，無與被告共犯偽造自耕能證明書之可
    言。另原審稱被告乙○○與林松村共謀以案外人張余燕現有耕地自耕能力證明書
    ，代為決行，並予偽造：：云云，除純屬推測之詞外，亦顯與一般經驗法則有違
    。乙○○曾大費週章地影印案外人廖玉海之自耕能力證明，並以立可白加以塗改
    ，亦足認被告乙○○與林松村確無勾結。倘若有勾結，則直接請林松村速核發自
    耕能證明即可。至於楊彩蓮之收文號之與案外人張余燕之收文號相同，是行政疏
    失所致。另原審判決亦無何具體事證證明乙○○與林松村有勾結情事。關於埔農
    字第二六三九七號自耕能力證明書部分，係因楊彩蓮重新申請自耕能力證明，須
    花費頗長時日，為爭取辦理土地過戶時效，乃先變造上開自耕能力證明用以完稅
    。楊彩蓮本何依法申請自耕能力證明書以辦理農地所有權移轉，則被告先變造原
    廖玉海之自耕能力證明書為楊彩蓮，無足生損害於地政機關登記之正確性云云。
二、經查：
（一）、被告乙○○將廖玉海上開自耕能力證明書加以偽造並持向南投縣稅捐稽徵處
        埔里分處申請免稅證明，並取得土地增值稅免稅證明書部分，已據被告乙○
        ○迭在偵查、原審及本院自承在卷（見第一一二九號偵查卷第一六七頁反面
        、原審卷第五十五頁反面、本院上訴審卷第三十七頁反面、本院更一審卷第
        四十二頁、本院更二審卷第三十八頁、本院更四審卷第四刓頁），且有偽造
        之八十二年十一月十八日核發之埔鎮農字第二六三七九號自耕能力證明書影
        本一份、土地增值稅（土地現值）申報書、南投縣稅捐稽徵處埔里分處土地
        增值稅免稅證明書影本等在卷可憑（見第一一二九號偵查卷第九三、九四、
        九六頁）。
（二）、同案被告林松村於本院前審供承上開埔里鎮公所八十二年十二月二十日所核
        發埔里鎮農字第二六五四四號自耕能力證明書係由其所核發一節（見本院更
        一審卷第七十頁）。而埔里鎮公所第二六五四四號自耕能力證明書之申請人
        係張余燕，張余燕於八十二年十二月十五日請求就埔里鎮○○段九九八－一
        、九九九－二一、九九九－七五、九九九－七六等四筆土地提出申請自耕能
        力證明書，有張余燕之申請書及相關資料在卷可憑（見第一一二九號偵查卷
        第八十頁以下），並經證人即張余燕之母張又仁於偵查中證述確實（見同上
        卷第一○七頁、一○八頁）。又埔里鎮公所自耕能力證明書之申請書收文號
        ，與該公所核發之自耕能力證明書上文號相同，即如收文時係二六五四四號
        ，將來所核發之自耕能力證明書亦應係二六五四四號，亦經證人即埔里鎮公
        所農業課幹事余諱銀於偵查中證述確實（見同上卷第五十三頁）。本件張余
        燕所申請自耕能力證明書之收文號為二六五四四號，但埔里鎮公所至八十四
        年七月二十六日檢察官訊問張又仁時仍未核發，而被告楊彩蓮名義上開由林
        松村所親自核發之上開自耕能力證明書，其核發文號為八十二年十二月二十
        日埔鎮農字第二六五四四號，與張余燕八十二年十二月十五日申請自耕能力
        證明書之收文號二六五四四號正好相同（分別見同上偵查卷第五十七頁、五
        十八頁及第八十一頁）。而本件案發之後，余諱銀依檢察官之命提出張余燕
        申請自耕能力證明書之原本時，余諱銀至埔里鎮公所檔案室調卷時，即發現
        張余燕之申請書原本已被調包換成被告楊彩蓮名義的申請自耕能力證明申請
        書，亦據證人余諱銀於偵查中證述確實（見同上偵查卷第一一五頁）；且八
        十四年六月二十七日埔里鎮公所檔案室曾有檔案鐵櫃遭打開，而有重要文件
        遭搬動情形，此經管理該檔案室之證人蕭青珠於偵查中證述確實（見同上偵
        查卷第一三一頁）；而檢察官於八十四年十月二日指揮南投縣調查站調查員
        至埔里鎮○○路一九三及一九五號同案被告林松村住處搜索，曾扣得被告楊
        彩蓮名義之上開八十二年十二月十五日埔里鎮公所二六五四四號收文之自耕
        能力證明申請書影本一份（見同上偵查卷第一五二頁），其後檢察官訊問被
        告楊彩蓮，被告楊彩蓮仍供稱未向埔里鎮公所申請上開自耕能力證明；而被
        告丙○○亦供稱係委託代書乙○○辦理，伊不知道等語（見同上卷第一六五
        頁背面至第一六七頁）；而被告乙○○則稱：上開二六五四四號申請書，伊
        是八十二年去申請，日期忘記了，是由伊直接找林松村辦理，由林松村開好
        ，蓋章之後於八十二年間交伊云云，且供稱：上開為檢察官在林松村住處搜
        索查扣之楊彩蓮自耕能力證明書影本八張，係本案開始調查時，由林松村向
        伊拿取等語（見同上卷第一六七頁背面至第一六九頁）；而同案被告林松村
        於偵查中對於八十四年六月二十七日余諱銀所提出之二六三七九及二六五四
        四號自耕能力證明申請資料影本（即埔里鎮公所檔案室遭侵入調包前之該二
        文號申請書），供承係由黃明源承辦後呈上由伊核定，及其後八十二年度埔
        里鎮公所自耕能力證明卷內第五十六宗內第二六五四四號被告楊彩蓮名義自
        耕能力證明書簽辦單復供稱係由伊簽辦，且係鎮長表示說楊彩蓮檔案遺失，
        伊說再補一份，後來由李稽鴻之妻即被告乙○○拿來插入檔案中等語（見同
        上卷第一七○至一七一頁）。由上揭林松村之供述，及證人余諱銀、蕭青珠
        、張又仁等之證詞，足以認定埔里鎮公所檔案室於八十四年六月二十七日確
        遭侵入，且取走上開收文號為二六五四四號由張余燕所提出申請自耕能力證
        明書之申請書，而同案被告林松村於其後，始補入該收文號為楊彩蓮申請自
        耕能力證明書之申請書等事實；而被告丙○○委託被告乙○○辦理上開自耕
        能力證明書，並未能提出相關可供合法申請之資料供被告乙○○申請，且要
        求被告乙○○儘速處理；又上開第二六五四四號自耕能力證明書，其上已蓋
        妥埔里鎮公所之公印及鎮長蔡和憲之印章，可見係由製作該不實自耕能力證
        明書之林松村所盜蓋。以上，足見被告丙○○與被告乙○○及同案林松村間
        對此部分犯行，自有共同之犯意聯絡。
（三）、被告丙○○曾於六十九年間買受過農地，此有南投縣埔里鎮○○段一一七二
        、一一七三、一一七三─一、一一七四地號土地登記簿影本在卷可稽（見原
        審卷第一六五頁至第一九二頁），則其當知買賣農地需檢附自耕能力證明書
        以資辦理申請土地增值稅免稅證明書及需檢附自耕能力證明書憑以辦理所有
        權移轉登記。而如後所述，被告丙○○欲以其妻即被告楊彩蓮之名義購買坐
        落南投縣埔里鎮○○段九二三之三四號及同鎮○○○段一八五之二五八號農
        地時，被告楊彩蓮不具自耕農身分，則被告丙○○顯然無法以被告楊彩蓮名
        義取得該二筆農地之所有權，然其竟然能以被告楊彩蓮之名義完成該二筆農
        地之所有權移轉登記，則被告丙○○對於辦理所有權移轉登記程序所需之自
        耕能力證明書之來源之不法，應知之甚詳。被告丙○○之選任辯護人雖辯稱
        ：丙○○原有農地埔里鎮○○段第一一七二地號等四筆土地，於八十年九月
        十日將所有權移轉登給案外人賴文雄，依八十二年法令規定，因喪失土地所
        有權未逾五年，不須違法取得自耕能力證明云云。被告乙○○之辯護人亦辯
        護稱：依當時鎮公所核自耕能力之標準，即現行自耕能力證明書之申請及核
        發注意事項第六點第一項第三款及第八點第一項第三款之規定：「申請人喪
        失所有農地，申請核發自耕能力證明書時，如其喪失農地在一年以上未滿三
        年者，亦得以該喪失之原耕農地申請之。」「申請人以其配偶喪失原耕農地
        申請核發時，亦可比照本人喪失原耕農地之規定核發」等情，復經內政部函
        示在案。丙○○自六十九年十一月十日起至八十年九月十日擁有埔里鎮○○
        段一一七二、一一七三、一一七三─一及一一七四號四筆土地。上開土地係
        丙○○於八十年九月十日信託讓與賴文雄，丙○○仍耕作，俟於八十三年四
        月過戶回來等情，亦證證人賴文雄於偵查中供明。本件第二六五四四號自耕
        能力證明之申請人楊彩蓮，可依前開法令取得自耕能力證明書云云。查申請
        自耕能力證明書之核發，申請人如符合喪失原耕農地未滿五年之現耕農民，
        得申請自耕能力證明書，係八十四年三月二十八日修正之「自耕能力證明書
        之申請及核發注意事項」所增設之規定。八十四年三月二十八日以前之「自
        耕能力證明書之申請及核發注意事項」，並無上開規定之適用。又八十一年
        七月二十五日台內地字第八一八二三七一號函修正之「自耕能力證明書之申
        請及核發注意事項」第八點第三款係規定「承受農地與申請人之現耕農地應
        在相連三個鄉鎮市區範內。但申請人喪失原耕農地滿一年以上未滿三年者，
        不適用之。」適用此規定申請自耕能證明書者，須依同注意事項第五點第一
        項第三款規定，「須有現耕農地」，只是不受承受農地與現耕農地應在相連
        之三號鎮市區內之限制。而本件被告丙○○係先偽造不實之埔里鎮○○段第
        九二三之三四地號農地之楊彩蓮自耕能力證明書後，取得該農地之所有權，
        再以該九二三之三四地號農地為「現耕農地」，申請同段第一一七二、一一
        七三、一一七三之一、一一七四號四筆農地之自耕能力證明書。上開九二三
        之三四地號之農地，既係其等以不實之自耕能力證明書辦理農地所有權取得
        ，自不得以該九二三之三四地號農地為丙○○之配偶楊彩蓮所有，認係丙○
        ○之「現耕農地」，而可以依八十一年七月二十五日修正之自耕能力證明書
        之申請及核發注意事項第八點第一項第三款規定申請核發自耕能力證明書。
        是內政部八十二年六月九日台（八二）內地字第八二○七四六六號函示，不
        得作為被告取得丙○○取得上開第一一七二號等四筆土地自耕能力證明書之
        依據。被告丙○○、乙○○等之辯護人所為上開辯護，均難以採據。曾任公
        設代書之證人陳素梅證稱：丙○○在散喪失農地五年內，若附切結書，可以
        申請到自耕能證明書等語（見本院更二審卷第一二八頁、更三審卷第六七頁
        ），係依行為後之八十四年三月二十八日修正之自耕能力證明書之申請及核
        發注意事項第五點第一項第三款之規定，所為個人之意見，其上開意見顯然
        不符本件行為時之自耕能力證明書之申請及核發注意事項，亦不能作為被告
        等有利之證據。
（四）、不知上情之楊彩蓮於八十三年五月十日持前開登記其所有之大湳段九二三之
        三四號旱地之所有權狀，向埔里鎮戶政事務所申請將職業變更為「自耕農」
        ，該戶政機關之該管公務員依其申請將前述自耕農之不實事項登載於戶籍登
        記簿之職業欄內之事實，亦有楊彩蓮之戶籍謄本在卷可稽（見外放證物袋附
        件），被告丙○○再以楊彩蓮之前開非合法取得之戶籍職業欄「自耕農」記
        載，以及楊彩蓮上揭以公務員登載不實之自耕能力證明書而移轉登記完成之
        大湳段九二三之三四號農地等不實資料，向埔里鎮公所申請自耕能力證明書
        二紙（見外放證物袋附件(十一)），再向不知情之賴文雄、彭芳雄買受坐落埔里
        鎮○○段農地，以及同鎮○○段農地之事實亦為其所不否認，且有前揭大湳
        段一一七二號、一一七三號、一一七三之一號、一一七四號及水尾段一之四
        號、一之五號、一之一三號、一之三四號、一之四一號、一之二○五號土地
        之登記簿謄本在卷可證，可見此部分係被告丙○○為遂其購買其他農地之目
        的，而先將其妻即被告楊彩蓮職業變更為「自耕農」，再藉以變更其本人之
        職業。
（五）、被告乙○○嗣後雖供稱：伊偽造廖玉海名義之自耕能力證明書影本之事，係
    因出賣人湯學傳催伊儘快辦理土地所有權移轉事宜，伊被催急了才偽造自耕
        能力證明書，被告丙○○並不知情云云，證人即出賣人湯學傳於本院前審固
        然證述：有催促被告乙○○辦妥移轉登記手續，可以儘早取得買方價金云云
        （見本院更三審卷第六十六頁），惟被告乙○○於偵查中即曾供稱：「（當
        時是何人叫你偽造的？）當時買賣雙方均叫我儘速想辦法辦理。」（見第二
        一六七號偵查卷第十六頁），再依買賣契約書記載被告乙○○為介紹人，介
        紹要買、賣方各依買賣價金付百分之一（見本院上訴字卷第一一八頁），
        被告乙○○於本院前審亦供承除賺取代書酬勞，尚收到仲介費十五萬元之情
        （見本院上訴字卷第一一四頁反面）；又依買賣契約書所載「附註：(1)本約
        甲方（指以被告楊彩蓮為買受人之一方）資料於訂約後十日內戶口遷入埔里
        齊全交代書辦理自耕能力證明書。(2)本約若因甲方資料未齊全，即前述條例
        而影響貸款九十日之期限時，甲方應於本約日起九十日逾期日起支付銀行利
        率利息予乙方。」（見本院上訴字卷第一一八頁），可見被告丙○○亦有急
        迫取得自耕能力證明書之動機，故被告乙○○所供上情亦係迴護被告丙○○
        之詞，並不足採為有利被告丙○○之認定。另共犯林松村對於張余燕申請書
        事，於本院更一審時辨稱：「不是我工作範圍職責，是他們自己去申請，我
        只看楊彩蓮無資格符合，他正常有資格，我才核發的。」（見本院更一審卷
        第七十頁）「我是冤枉的，我沒有去檔案室竊取資料。我們當時有三個人去
        ，我、鎮長及證人李稽鴻在場。李某有拿未經收發文的自耕農申請書到我家
        給我，補檔案資料。」（見本院更一審卷第一四○頁）。林松村始終否認有
        與被告共謀如何讓楊彩蓮取得不實之以自耕能力證明書，且此事項與其本人
        是否受刑事處罰有關，難期其為客觀真實之陳述。而本件關於楊彩蓮如何取
        得不實之第二六五四四號自耕能力證明書之事實，已有上開明確之證據，自
        無再傳訊林松村之必要。丙○○之辯護人聲請傳訊林松村，認無必要，併此
        敘明。至證人李稽鴻、賴文雄於本院前審之證詞，證人即代書同業陳素梅於
        本院本審就其個人對本件土地買賣所有權移轉之見解（見本院更一審卷第一
        三八至一四○頁、上訴字卷第一○一、一一○頁），及被告丙○○實際上是
        否從事香菇種植，能否以其他名義領得自耕能力證明，與承辦自耕能力證明
        之公務員對申請自耕能力證明時，對申請人是否確實從事耕作，有無實質審
        查權，與案件被告所提出之其他事證，均不影響被告丙○○、乙○○上開犯
        罪事實之認定，附此明。
二、按變造文書係指不變更原有文書之本質，僅就文書之內容有更改者而言，若將真
    正之自耕能力證明書加以影印，將影本內容以立可白加以塗改內容，再加影印使
    成為他人之自耕能力證明書，已具創造性，當係偽造文書之行為。核被告丙○○
    及乙○○所為，關於行使偽造上開第二六三七九號自耕能力證明書，均係犯刑法
    第二百十六條、第二百十一條之行使偽造公文書罪。另被告丙○○、乙○○行使
    埔鎮農字第二六五四四號自耕能力證明書部分，係犯刑法第二百十六條、第二百
    十三條行使公務員登載不實文書罪。公訴人認被告丙○○、乙○○此部份所為係
    犯刑法第二百十六條、第二百十一條行使偽造公文書罪，容有未洽，起訴法條應
    予變更。又丙○○先後行使不實之「自耕農」戶籍登記，核犯刑法第二百十六條
    第二百十四條之行使使公務員登載不實文書罪。被告丙○○、乙○○就所犯上開
  刑法第二百十六條、第二百十一條之行使偽造公文書罪，彼此間有犯意聯絡及行
    為分擔，皆為共同正犯。就取得埔鎮農字第二六五四四號自耕能力證明書部分，
    所犯公務員登載不實文書之行為，被告丙○○、乙○○雖不具有公務員身分，但
    與承辦核發自耕能力證明書業務之公務員林松村間，有犯意聯絡及行為分擔，仍
    論以刑法第二百十三條行為之共同正犯。其後之行使此不實之自耕能力證明書部
    分，被告丙○○、乙○○與林松村間，亦有犯意聯絡，行為分擔，為共同正犯。
    此部分盜用埔里鎮公所公印及鎮長蔡和憲私章部分，為登載不實公文書之階段行
    為，均不另論罪。被告丙○○、乙○○，偽造公文書、公務員登載不實文書、被
    告丙○○使公務員登載不實文書之低度行為，均為行使之高度行為所吸收，不另
    論罪。被告丙○○所為多次行使使公務員登載不實文書之犯行，時間接近，手段
    相似，係基於概括之犯意反覆而為，且觸犯構成要件相同之罪名，為連續犯，應
    以一罪論，並加重其刑。被告丙○○所犯上開三罪，乙○○所犯上開二罪間，各
    有方法結果關係，為牽連犯，均應從一重之刑法第二百十六條、第二百十一條之
    行使偽造公文書罪處斷。公訴人就被告乙○○持偽造之上開第二六三七九號自耕
    能力證明書影本、公務員登載不實之第二六五四四號自耕能力證明書原本加以行
    使部分，於起訴書犯罪事實欄業已敘及，惟漏引刑法第二百十六條之法條，應予
    補充（另檢察官認取得埔鎮農字第二六五四四號自耕能力證明書部分係犯刑法第
    二百十一條之罪，業已變更起訴法條，已如前述）。原審對於被告丙○○、、乙
    ○○等人予以論罪科刑，固非無見，惟查：被告丙○○、乙○○行使偽造第二六
    三七九號自耕能力證明書及登載不實第二六五四四號自耕能力證明書等犯行，同
    案被告楊彩蓮並不知情（詳如后述），原判決誤認被告丙○○、乙○○與同案被
    告楊彩蓮之間有共同正犯關係，尚有未洽；林松村並未參與被告丙○○、乙○○
    間行使偽廖玉海自耕能力證明書部分，原判決將林松村論以該行為之共同正犯，
    亦有未洽；被告丙○○、乙○○雖不具有公務員身分，但與承辦核發自耕能力證
    明書業務之公務員林松村，共同將原應核發給張余燕之自耕能力證明書，登載不
    實改核發給被告楊彩蓮名義，均應論以刑法第二百十三條行為之共同正犯，原判
    決未詳予審究，亦有不當。被告丙○○、乙○○等人上訴意旨否認犯罪，而指摘
    原判決不當，雖均無理由，然原判決關於被告丙○○如事實欄部分暨被告乙○○
    部分，既有上開可議之處，應由本院將此部分撤銷改判。爰審酌被告等之素行、
    犯罪之動機、目的、及犯罪之情節輕重，所造成之損害及犯後之態度等一切情狀
    ，分別量處如主文第二項所示之刑。至上開自耕能力證明書影本及原本均已行使
    ，而非被告丙○○、乙○○所有，故均不為沒收之諭知，併予敘明。
三、公訴意旨另以：被告丙○○所為，另涉犯稅捐稽徵法第四十一條之罪嫌云云，
    無非以卷附土地增值稅申報書及證人孫宏業之證言為據。惟按稅捐稽徵法第四十
    一條規定之犯罪主體為納稅義務人，而依土地稅法第五條第一項第一款規定，土
    地為有償移轉者，土地納稅義務人為原所有權人，然查本案被告丙○○均係非法
    買受農地，已如前述，為買受人而非原所有權人，即非稅捐稽徵法第四十一條之
    納稅義務人，則被告丙○○既非犯罪主體，自難繩以該罪。另公訴意旨以被告
    丙○○、乙○○持上開偽造之第二六三七九號自耕能力證明書、公務員登載不實
    之第二六五四四號自耕能力證明書影本或原本，分向稅捐機關及地政事務所申請
    免稅證明及辦理所有權移轉登記而為行使，致分使稅捐機關及地政事務所不知情
    承辦人就不實事項登載於職務上所掌之公文書，並據以核發土地增值稅免稅證明
    書及辦理完成所有權移轉登記，認被告等此部份所為，尚涉犯刑法第二百十四條
    之罪嫌。但查被告丙○○、乙○○等持上開偽造或不實之自耕能力證明書分向南
    投縣稅捐稽徵處埔里分處及南投縣埔里地政事務所申辦土地增值稅免稅證明書、
    土地所有權移轉登記手續，各該公務承辦人雖因不知情而陷於錯誤，致發給土地
    增值稅免稅證明書或在土地登記簿上為所有權移轉登記之記載。惟上開證明書或
    登記簿上並無相關不實之文字內容記載其上，有該土地增值稅免稅證明書、土地
    登記簿在卷可稽。是被告丙○○、乙○○行使偽造之第二六三七九號、登載不實
    之第二六五四四號自耕能力證明書，分別向稅捐機關、地政機關申請核發土地增
    值稅免稅證明書、辦理不動產所有權移轉登記，使稅捐機關、地政機關陷於錯誤
    ，據以核發、辦理，固足以生損害於稅捐機關、地政機關。本院遍查卷內資料，
    並無稅捐機關、地政機關將上開不實之有自耕能力事項登載於其等所掌管之公文
    書上之事實，檢察官亦未提供證據，足以證明稅捐機關、地政機關有將上開不實
之自耕能力事項登記於公務員所掌之公文書上，是不能被告丙○○、乙○○二人
    有此部分犯，且因公訴人認此部分與前開論罪科刑之行使變造公文書犯行間，有
    裁判上一罪之牽連犯關係，爰不另為無罪之諭知，併此明。
四、另台灣南投地方法院檢察署九十年度偵字第一二八二號移送併案意旨（含八十九
    年度偵字第二六四九、二六五○號、八十七年度偵字第二六四號、第一二二九號
    、第一九二四號）據檢舉意旨略以：被告丙○○自六十九年至八十年九月十日止
    ，均不斷行使其假農民身分，參加農會會員、農保、農會貸款等，其犯罪在進行
    中，故並未逾追訴期間。又被告丙○○於八十年九月十日將土地移轉予賴文雄後
    ，係另為購買彭芳雄之土地，始另起意於八十二年六月一日持當時已非其所有之
    上開大湳段第一一七三號土地影本申請變更職業欄為自耕農（此部分已起訴），
    之後又係因其自耕能力證明書被撤銷，及前開土地所有權已回復予賴文雄、彭芳
    雄等人後，被告丙○○不甘受損，為再取得該等土地所有權，始再另行起意於八
    十五年三月五日再申請核發自耕能力證明書，故被告丙○○所為三宗偽造文書犯
    行（六十九年、八十二年、八十五年），應係犯意各別，雖其於八十二年所為犯
    行部分，業經起訴判刑，然其六十九年及八十五年所為犯行部分仍得追訴處罰等
    語。經查移送旨所指：被告丙○○於八十年九月十日，將其所有之南投縣埔里鎮
    ○○段一一七二號、一一七三號、一一七三之一號及一一七四號農地，以買賣為
    由，移轉登記予案外人賴文雄，並於同年九月二十四日因其所經營之集能有限公
    司解散註銷，而向戶政機關申請將其職業欄由「集能有限公司負責人」變更為「
    無」後，明知其已非南投縣埔里鎮○○段一一七三號土地之所有權人，竟於八十
    二年六月一日，向南投縣埔里鎮戶政事務所申請變更職業登記時，提出在當時已
    非其所有之上開大湳段一一七三號土地旱地，於六十九年十一月十日所發狀之所
    有權狀影本，用以證明其為農地之所有人，而使該戶政事務所辦理職業登記之公
    務員，誤將被告丙○○之職業欄變更為「自耕農」，並將此不實之事項登載於戶
    籍登記簿之職業欄內，足以生損害於戶政機關職業登載之正確性，已經本院前審
    於八十六年八月七日八十六年度上字第四一一號判罪刑確定在案，該部分與本件
    本審部分係犯意各別，無裁判上一罪關係。又移送意旨所指：被告丙○○於六十
    九年起至八十年間以「假農民」身分之偽造文書行為，及於八十五年依據「自耕
    能力證明書之申請及核發注意事項」於八十四年三月二十八日修正第五點第一項
    第三款規定而取得自耕能力證明書之行為（如前所述），與本件於八十二年間欲
    購買農地而行使變造自耕能力證明書，或行使公務員登載不實文書之行為，被起
    訴之犯罪形態並非相同，時間亦有間隔，顯係各別之犯意，而無連續犯或牽連犯
    等裁判上一罪關係，自非本件起訴效力所及，本院自不得併予審判，應退由檢察
    官依法處理。
五、被告丙○○被告經合法傳喚，無正當理由不到庭，爰不待其陳述逕行判決。
據上論斷，應依刑事訴訟法第三百七十一條、第三百六十九條第一項前段、第三百六
十四條、第二百九十九條第一項前段、第三百條、刑法第二十八條、第三十一條第一
項、第五十六條、第二百十六條、第二百十一條、第二百十三條、第二百十四條、第
五十五條，罰金罰鍰提高標準條例第一條前段，判決如主文。
本案經檢察官王秀雄到庭執行職務。
中      華      民      國    九十二    年      十一      月    十二    日
                                  臺灣高等法院臺中分院刑事第九庭
      審判長法  官  陳  筱  珮
                                              法  官  康  應  龍
                                              法  官  趙  春  碧
右正本證明與原本無異。
如不服本判決應於收受送達後十日內向本院提出上訴書狀，其未敘述上訴之理由者並
得於提起上訴後十日內向本院補提理由書（均須按他造當事人之人數附繕本）。
                                              書記官  陳  文  琴
中      華      民      國      九十二   年     十一      月    十四    日
附錄本案論罪科刑法條：
刑法第二百十一條：
偽造、變造公文書，足以生損害於公眾或他人者，處一年以上七年以下有期徒刑。
刑法第二百十三條：
公務員明知為不實之事項，而登載於職務上所掌之公文書，足以生損害於公眾或他人
者，處一年以上七年以下有期徒刑。
刑法第二百十四條：
明知為不實之事項，而使公務員登載於職務上所掌之公文書，足以生損害於公眾或他
人者，處三年以下有期徒刑、拘役或五百元以下罰金。
刑法第二百十六條：
行使第二百十條至第二百十五條之文書者，依偽造、變造文書或登載不實事項或使登
載不實事項之規定處斷。
                                                                        Ｉ


司法院資訊處製作；財團法人民間司法改革基金會備份。
